臺灣高雄地方法院刑事判決　　　　　　　100年度訴字第307號
公　訴　人　臺灣高雄地方法院檢察署檢察官
被　　　告　許明國
　　　　　　陳瓊茹
　　　　　　蘇富秀
上列被告因違反臺灣地區與大陸地區人民關係條例等案件，經檢
察官提起公訴（99年度偵字第12248 號），本院判決如下：
    主  文
許明國、陳瓊茹共同違反九十二年十月二十九日修正前臺灣地區
與大陸地區人民關係條例第七十九條第一項之使大陸地區人民非
法進入臺灣地區罪，各處有期徒刑伍月，如易科罰金，均以銀元
參佰元即新臺幣玖佰元折算壹日；各減為有期徒刑貳月又拾伍日
，如易科罰金，均以銀元參佰元即新臺幣玖佰元折算壹日。
蘇富秀無罪。
    事  實
一、許明國與其前配偶陳瓊茹均明知大陸地區人民非經主管機關
    許可，不得進入臺灣地區，竟與不詳真實姓名年籍、自稱「
    林姐」之大陸地區女子與一不詳真實姓名年籍之成年男子共
    同基於使大陸地區人民以與臺灣地區人民假結婚後申請探親
    、依親非法進入臺灣地區之犯意聯絡，先由許明國以事成可
    取得新臺幣（下同）3 萬元之代價等語，鼓吹臺灣地區人民
    周淑慧（通緝中，由本院另行審結）至大陸地區與大陸地區
    男子假結婚，周淑慧答允後，即由陳瓊茹陪同周淑慧，於民
    國92年1 月1 日赴大陸地區，與大陸地區人民林心猛辦理假
    結婚，而與林心猛於92年1 月17日，在大陸地區福建省福州
    市公證處辦理結婚。周淑慧於92年2 月2 日返臺後，即持上
    開結婚公證書，經財團法人海峽交流基金會於92年2 月6 日
    驗證後，再於92年2 月12日持上開結婚公證書及財團法人海
    峽交流基金會之證明書，至高雄縣仁武鄉戶政事務所（已改
    制為高雄市仁武區戶政事務所，下同）辦理結婚登記，使該
    戶政事務所不知情之承辦公務員為形式審查後，即將周淑慧
    與林心猛假結婚之不實事項，登載於其職務上所掌之電腦戶
    籍作業系統資料等準公文書上，並據以核發載有周淑慧與林
    心猛為配偶等事項之戶籍謄本，足生損害於戶政機關對於戶
    籍管理之正確性，並於同日填具大陸地區人民進入臺灣地區
    保證書，持往高雄縣政府警察局仁武分局仁武派出所（已改
    制為高雄市政府警察局仁武分局仁武派出所），由承辦員警
    為實質審查而完成對保程序，再於92年2 月14日，由前開不
    知名之成年男子委託不知情之旅行社員工謝麗珠填具大陸地
    區人民進入臺灣地區旅行證申請書，並檢具上開等登載不實
    事項之戶籍謄本，及大陸地區結婚公證書、財團法人海峽交
    流基金會驗證證明書、大陸地區人民進入臺灣地區保證書等
    文書，以林心猛為周淑慧之大陸籍配偶，首次來臺探親之名
    義，向內政部警政署入出境管理局（已改制為內政部入出國
    及移民署）申請核發中華民國臺灣地區旅行證，而行使上開
    使公務員登載不實之戶籍謄本。經內政部警政署入出境管理
    局不知情之承辦公務員為實質審查後，核准林心猛之入境申
    請，林心猛即以上開非法之方式，於92年3 月25日自高雄小
    港國際機場入境臺灣地區，林心猛入境後即四處打零工，為
    警於92年11月3 日查獲，而於92年11月7 日遣返出境。嗣因
    周淑慧需辦理相關戶籍登記，乃於98年7 月31日向員警自白
    犯罪，始查悉上情。
二、案經高雄市政府警察局楠梓分局報告臺灣高雄地方法院檢察
    署檢察官偵查起訴。
    理  由
壹、程序部分
一、按刑事訴訟法第260 條雖規定，不起訴處分已確定或緩起訴
    處分期滿未經撤銷者，非有該條第1 、2 款情形之一，不得
    對於同一案件再行起訴。惟該法條所稱之同一案件，係指事
    實上之同一案件而言，不包括連續犯、牽連犯之法律上同一
    案件。蓋檢察官之不起訴處分或緩起訴處分，並無審判不可
    分原則之適用，從而已經不起訴處分或緩起訴處分期滿未經
    撤銷之部分，即與其他未經不起訴處分、緩起訴處分之部分
    ，不生全部與一部之問題，其他部分經偵查結果，如認為應
    提起公訴者，自得提起公訴，不受刑事訴訟法第260 條規定
    之限制（最高法院92年度台上字第521 號、93年度台上字第
    6053號判決意旨參照）。查被告陳瓊茹因於91年間，與大陸
    地區人民林存勇假結婚，向戶政事務所為與林存勇結婚之不
    實結婚登記，使林存勇非法入境臺灣地區，經臺灣屏東地方
    法院檢察署檢察官以97年度偵字第4046號為緩起訴處分，該
    緩起訴處分業於99年2 月2 日期滿未經撤銷，該受緩起訴處
    分部分與前開犯罪事實應有連續犯之裁判上一罪關係，惟因
    緩起訴處分不生審判不可分之問題，本院自得就本件被告陳
    瓊茹被訴部分予以審理，合先敘明。
二、本判決所引用之證據資料（詳後引用之各項證據），其中係
    屬傳聞證據部分，縱無刑事訴訟法第159 條之1 至第159 條
    之4 或其他規定之傳聞證據例外情形，亦因被告及檢察官均
    未於言詞辯論終結前，就證據能力聲明異議，依刑事訴訟法
    第159 條之5 第2 項規定，視為同意作為證據使用；本院審
    酌卷內並無事證顯示各該陳述之作成時、地與週遭環境，有
    何致令陳述內容虛偽、偏頗之狀況後，亦認為適當，依刑事
    訴訟法第159 條之5 第1 項之規定，為傳聞法則之例外，應
    有證據能力。
貳、實體部分
一、被告許明國、陳瓊茹部分
 (一) 訊據被告許明國、陳瓊茹對於上開犯罪事實坦承不諱，並與
    證人及同案被告周淑慧於警詢所述相符（警卷第14至20頁）
    ，另有結婚證明書（警卷第28頁）、財團法人海峽交流基金
    會證明（警卷第29頁）、戶籍謄本（警卷第63頁）、大陸地
    區人民進入臺灣地區保證書（警卷第34頁）、大陸地區人民
    進入臺灣地區旅行證申請書（警卷第30、31頁）、旅客入出
    境記錄查詢（警卷第44至47頁）、大陸地區人民申請來台查
    詢（警卷第48頁）、大陸地區人民明細資料報表（警卷第49
    頁）可資為證，足認被告許明國、陳瓊茹上開任意性自白與
    事實相符，渠等犯行明確，應依法論罪科刑。
 (二) 按行為後法律有變更者，適用行為時之法律。但行為後之法
    律有利於行為人者，適用最有利於行為人之法律，刑法第2
    條第1 項定有明文。查被告許明國、陳瓊茹行為後，臺灣地
    區與大陸地區人民關係條例業於92年10月29日修正，於同年
    12月31日施行；另刑法相關條文，亦於94年2 月2 日修正公
    佈，於95年7 月1 日起施行。因此，本件自應就被告行為前
    、後相關法律有修正者，依前揭規定加以比較適用。茲說明
    如下：
  1.修正前之臺灣地區與大陸地區人民關係條例第79條第1 項規
    定：「違反同條例第15條第1 款之不得使大陸地區人民非法
    進入臺灣地區之規定者，處5 年以下有期徒刑、拘役或科或
    併科新臺幣50萬元以下罰金」，而修正後之該條項，則將法
    定刑修正為「處1 年以上7 年以下有期徒刑，得併科新臺幣
    100 萬元以下罰金」，比較新舊法結果，修正後之規定較不
    利於被告。
  2.共同正犯部分：修正前刑法第28條原規定：「二人以上共同
    『實施』犯罪之行為者，皆為正犯」，嗣修正為：「二人以
    上共同『實行』犯罪之行為者，皆為共同正犯」，乃因原「
    實施」之概念包含陰謀、預備、著手及實行等階段，故修正
    為僅共同實行犯罪行為者始成立共同正犯。是新法共同正犯
    之範圍顯然縮小，進而排除「陰謀共同正犯」、「預備共同
    正犯」之適用，故上開修正顯非單純文字修正，仍有比較之
    必要。惟因本案被告等之犯罪行為，依新舊法，均成立共同
    正犯，適用新法並無較有利於被告。
  3.法定刑中罰金刑部分：修正前刑法第33條第5 款規定：「罰
    金：（銀元）1 元以上」，而銀元與新臺幣間之折算，依現
    行法規所定貨幣單位折算新臺幣條例規定，以銀元1元 折算
    新臺幣3 元；修正後刑法第33條第5 款則規定：「罰金：新
    臺幣1000元以上，以百元計算之」；經比較修正前、後之規
    定，修正後刑法第33條第5 款所定罰金之最低數額，較之修
    正前提高，自以修正前刑法第33條第5 款規定有利於被告。
  4.牽連犯規定部分：修正前刑法第55條關於牽連犯之規定，行
    為有方法、目的之牽連關係者，應從一重罪處斷，修法後將
    該部分規定刪除，則分別數行為縱有牽連關係，仍應各別論
    罪後併合處罰，自較原刑法以牽連犯從一重處斷為重，是以
    舊法規定較有利於被告。
  5.連續犯規定部分：修正後刑法第56條規定，業已刪除連續犯
    之規定。故連續數行為而犯同一罪名，依修正前刑法第56條
    規定，應以一罪論，但得加重其刑；而依修正後規定，則已
    無連續犯可資適用，即應將各次犯行以數罪併合處罰，是適
    用修正前關於連續犯之規定，對被告自係較為有利。
  6.綜合前開條文修正前、後之比較，可知依修正前、後之規定
    ，因修正後牽連犯、連續犯均已刪除，而臺灣地區與大陸地
    區人民關係條例第79條第1 項、罰金最低數額及其加重，則
    較修正前之規定不利於被告，揆諸前揭罪刑綜合比較原則，
    依刑法第2 條第1 項前段之規定，應整體適用行為時即修正
    前之規定。
 (三) 按大陸地區人民非經主管機關許可，不得進入臺灣地區；又
    不得使大陸地區人民非法進入臺灣地區，臺灣地區與大陸地
    區人民關係條例第10條第1 項及第15條第1 款定有明文。次
    按臺灣地區與大陸地區人民關係條例第79條第1 項處罰違反
    同條例第15條第1 款所定使大陸地區人民非法進入臺灣地區
    罪，凡非經合法手續進入者皆包含之，自不以偷渡進入為限
    （最高法院90年度台上字第3180號、92年度台上字第40號判
    決意旨參照），而大陸地區人民，其父母、配偶或子女在臺
    灣地區設有戶籍者，得申請進入臺灣地區探親，大陸地區人
    民進入臺灣地區許可辦法第3 條第1 項第3 款亦有明文。查
    本件被告許明國、陳瓊茹為使大陸地區人民林心猛得依據上
    開規定入境臺灣地區，竟使周淑慧至大陸地區虛偽與林心猛
    辦理結婚手續，以徒具外觀合法形式之結婚，任由林心猛以
    探親為由申請來臺，藉以規避我國政府對大陸地區人民入境
    之管制，嗣返回臺灣後，至戶政機關辦理結婚登記，而使承
    辦人員將其虛偽結婚之不實事項，登載於職務上所掌相關文
    書上，足生損害於國家戶政管理正確性，並分別持該登載不
    實之戶籍資料等文件，申請林心猛來臺而加以行使，使林心
    猛得於92年3 月25日非法進入臺灣地區，核被告許明國、陳
    瓊茹上開先後所為，均係犯刑法第216 條、第214 條之行使
    公務員登載不實文書罪、修正前臺灣地區與大陸地區人民關
    係條例第79條第1 項之使大陸地區人民非法進入臺灣地區罪
    。被告許明國、陳瓊茹使公務員登載不實文書後，復先後持
    以行使，其使公務員登載不實文書之行為，俱為其後行使之
    行為所吸收，均不另論罪。又被告許明國、陳瓊茹與周淑慧
    、「林姐」與不詳真實姓名年籍之成年男子間，就使大陸地
    區人民非法入境及行使使公務員登載不實文書犯行，且與林
    心猛就行使使公務員登載不實文書罪部分，彼此間均具有犯
    意聯絡，應各論以共同正犯；渠等利用不知情之旅行社承辦
    人員謝麗珠以蘇富秀為代申請人，至入出境管理局遞送大陸
    地區人民進入臺灣地區旅行證申請書，為間接正犯。又被告
    許明國、陳瓊茹先後分別為前揭行使使公務員登載不實文書
    之行為，時間緊接，所犯構成要件相同，顯係基於概括犯意
    反覆為之，為連續犯，應依修正前刑法第56條之規定以一罪
    論，並加重其刑。再者，被告許明國、陳瓊茹上開所犯上開
    2 罪間，有方法、目的之牽連關係，為牽連犯，應依修正前
    刑法第55條之規定，從一重依修正前臺灣地區與大陸地區人
    民關係條例第79條第1 項之使大陸地區人民非法進入臺灣地
    區罪。
 (四) 爰審酌被告許明國、陳瓊茹為圖得以免費旅遊之利益，使大
    陸地區人民得以利用假結婚方式，非法入境臺灣地區，影響
    國家對於戶政及大陸人士來臺事務管理之正確性，所為實不
    足取，惟念其犯後坦承犯行，態度尚可，大陸人士林心猛進
    入臺灣地區後，係從事打零工之行為，已於92年11月3 日查
    獲，並於92年11月7 日遭遣返出境等一切情狀，分別量處如
    主文所示之刑。另關於易科罰金部分，修正後刑法刪除「因
    身體、教育、職業、家庭之關係或其他正當事由，執行顯有
    困難者」之要件，並將易科罰金之折算標準，由原配合罰金
    罰鍰提高標準條例第2 條（95年7 月1 日刪除生效）規定之
    銀元100 至銀元300 元折算1 日，提高為新臺幣1000元、20
    00元或3000元折算一日，是依修正後刑法第2 條第1 項前段
    之規定，自應適用修正前之刑法第41條第1 項前段之規定，
    各諭知易科罰金之折算標準。末查，被告許明國、陳瓊茹之
    犯罪時間均係在96年4 月24日之前，合於中華民國九十六年
    罪犯減刑條例之規定，應依該條例第2 條第1 項第3 款規定
    ，減其宣告刑2 分之1 ，並諭知易科罰金之折算標準。
二、被告蘇富秀部分
 (一) 公訴意旨略以：被告蘇富秀為得益旅行社負責人，其與同案
    被告許明國、陳瓊茹、周淑慧及「林姐」等人基於使大陸地
    區人民非法進入臺灣地區之犯意聯絡，由周淑慧於92年2 月
    12日向戶政事務所為其與林心猛為配偶之不實結婚登記，並
    經核發戶籍謄本後，周淑慧於92年2 月14日填具委託書，委
    託被告蘇富秀交由不知情之旅行社員工謝麗珠填具大陸地區
    人民進入臺灣地區旅行證申請書，而檢具前開委託書、大陸
    地區人民進入臺灣地區保證書、結婚公證書、財團法人海峽
    交流基金會證書、使公務員登載不實之戶籍謄本等文件，以
    大陸籍配偶首次來臺探親之名義，向內政部警政署入出境管
    理局申請核發中華民國臺灣地區旅行證，而行使上開始公務
    員登載不實之戶籍謄本，並經承辦之不知情公務人員為實質
    審查後核發林心猛之中華民國臺灣地區旅行證，林心猛因而
    得以於92年3 月25日進入臺灣地區，因認被告蘇富秀涉犯刑
    法第216 條、第214 條行使使公務員登載不實文書罪嫌，及
    修正前臺灣地區與大陸地區人民關係條例第79條第1 項使大
    陸地區人民非法進入臺灣地區罪嫌等語。
 (二) 按犯罪事實應依證據認定之，無證據不得認定犯罪事實，刑
    事訴訟法第154 條第2 項定有明文。訊據被告蘇富秀堅決否
    認有共同參與上開行使使公務員登載不實文書罪及使大陸地
    區人民非法進入臺灣地區之行為，辯稱：林心猛之大陸地區
    人民進入臺灣地區旅行證申請書並非伊承辦或向入出境管理
    局送件，申請書上「代申請人」及送件委託書亦非伊所填載
    ，因為伊是旅行社之負責人，委託書的受託人才會寫伊，伊
    對林心猛係假結婚之事毫不知情等語。經查：
  1.大陸地區人民林心猛經同案被告許明國、陳瓊茹等人之安排
    ，與同案被告周淑慧於92年1 月17日在大陸地區福建省福州
    市公證處為結婚登記，周淑慧返臺後，持上開結婚公證書，
    向財團法人海峽交流基金會為文書驗證，並於92年2 月12日
    持以向原高雄縣仁武鄉戶政事務所辦理結婚登記，經承辦公
    務員核發戶籍謄本，並至原高雄縣政府警察局仁武分局填具
    大陸地區人民進入臺灣地區保證書完成對保程序。92年2 月
    14 日 ，謝麗珠檢具林心猛為申請人、蘇富秀為代申請人之
    大陸地區人民進入臺灣地區旅行證申請書，及以周淑慧為委
    託人、蘇富秀為受託人之委託書，為林心猛申請旅行證案向
    內政部入出境管理局送件，惟該旅行證申請書上代申請人欄
    蘇富秀之簽名及蓋章均為謝麗珠所為，委託書之受託人欄亦
    為謝麗珠所填寫，並由謝麗珠黏貼蘇富秀之國民身分證正反
    面影本等情，業經認定如前，復有證人謝麗珠於本院證稱：
    代申請人的資料是我書寫蘇富秀的名字，印章是公司刻的，
    由我保管，承辦都要蓋這個章，委託書也是我填寫（本院卷
    第32 頁 ）等語明確，復為被告蘇富秀所坦認，上開事實應
    堪認定。
  2.惟就林心猛之旅行證申請案是否為被告蘇富秀委託謝麗珠所
    為乙節，證人謝麗珠於本院證稱：92年1 月間我辦理大陸人
    民來臺業務已經快2 年，1 個月至少承辦2 、30件，因為我
    領有送件證，一個公司只有1 張證件，當時代申請人一定要
    寫公司負責人，所以蘇富秀有將其私章交給我，蘇富秀也曾
    經把大陸客源的案件交給我，但林心猛的案子是何人交給我
    辦理已經不記得，有可能是外面旅行社找我辦理，如果不是
    蘇富秀個人的案子，她當然不知道這個案子的情況，如果是
    同業的案子，也不用跟蘇富秀講（本院卷第33頁背面至第35
    頁背面），足認謝麗珠於92年間為大陸地區人民進入臺灣地
    區旅行證申請案件送件時，無論該案件是否為被告蘇富秀所
    招攬或實際承辦，因蘇富秀為得益旅行社之負責人，故均會
    以蘇富秀為名義上之代申請人或受託人，從而，是否得以林
    心猛申請旅行證之申請書上有被告蘇富秀為代申請人、委託
    書上有其為受託人之簽章等，遽認該申請案為被告蘇富秀所
    親自經手辦理，實非無疑。
  3.再者，證人周淑慧亦於警詢中稱：「（問：你當初辦理與林
    心猛結婚等相關資料，發現國人蘇富秀代你辦理，你是否有
    委任她？）我不認識蘇富秀，當初要辦理時，是許明國叫1
    名男子幫我辦的，那名男子正確名字我不知道」、「我並未
    委託蘇富秀，因為我根本不認識她」（警卷第22頁）。以周
    淑慧係為辦理相關戶籍登記而向員警自白犯行，其對於自己
    之犯罪情形尚已坦承不諱，衡情並無為被告蘇富秀掩飾犯行
    之必要；而依一般旅行業者代辦證件之實務，為節省承辦人
    員往返於旅行社及政府機關送件、取件之時間、成本，常由
    業務人員向客戶收取相關證件資料齊備後，再交由承辦該項
    業務之專責人員統一送件，是客戶未必有直接與實際經手之
    承辦人員接洽之機會；況就大陸地區人民進入臺灣地區旅行
    證之申請，於92年間，更係限制需由旅行社之負責人為代申
    請人，由領有「送件證」之旅行從業人員本人送件，此已如
    前述，是周淑慧所述係一名男子為其辦理相關手續，未委託
    亦不認識被告蘇富秀等情，核與常情無違，當屬實在。而參
    以證人謝麗珠於本院證稱：當時公司裡的員工都有負責招攬
    客戶，當時員工應該全部都是女性（本院卷第36頁），是向
    周淑慧接洽而辦理林心猛來臺相關程序者，究竟係同案被告
    許明國所述與「林姐」同夥、在臺灣地區負責為相關申請之
    人，或得益旅行社員工以外其他旅行社之從業人員，該人對
    於林心猛係與周淑慧假結婚之事是否知情，如其知情，又是
    否會讓上開申請案名義上之代申請人即被告蘇富秀得知實情
    ，均非無疑，更難以此遽認被告蘇富秀對於上開犯行有何行
    為之分擔或犯意之聯絡。
  4.以旅行社承辦申請案件人員之角度觀之，縱令本案中林心猛
    之大陸地區人民進入臺灣地區旅行證申請案確為被告蘇富秀
    所接案、承攬，被告蘇富秀對於林心猛與周淑慧間是否有締
    結婚姻之真意乙節，實難僅憑辦理上開申請案時客戶所提供
    之照片、身分證件、年籍資料等，查證渠等是否非藉假結婚
    而入境臺灣地區，矧林心猛是否係非法入境，可以藉由內政
    部入出境管理局所為之資料審查甚至面談等程序控管，被告
    蘇富秀並無義務在收件、代辦之程序即對於林心猛有無結婚
    真意之事加以過問，遑論被告蘇富秀亦無查證林心猛、周淑
    慧婚姻是否屬實之權限。而依卷內證據，亦難認為被告蘇富
    秀明知林心猛、周淑慧為配偶之事非屬實在，自不得僅以被
    告蘇富秀為上開申請案之代申請人或受託人，而推論被告蘇
    富秀即有使林心猛非法進入臺灣地區之犯意。
 (三) 綜上所述，檢察官所舉之證據不足以證明被告蘇富秀確有偽
    造文書及違反臺灣地區與大陸地區人民關係條例之犯行。此
    外，復查無其他積極證據足資認定被告蘇富秀確有檢察官所
    指之行使使公務員登載不實文書及使大陸地區人民非法進入
    臺灣地區之犯行，既不能證明被告蘇富秀犯罪，揆諸前開法
    條之規定，依法自應為被告蘇富秀無罪之諭知。
三、被告周淑慧因經本院合法傳訊、拘提仍未到庭，而經本院通
    緝，其被訴部分應由本院另行審理，附此敘明。
據上論斷，應依刑事訴訟法第299 條第1 項前段、第301 條前段
，92年10月29日修正前臺灣地區與大陸地區人民關係條例第79條
第1 項，刑法第2 條第1 項前段、第11條前段、第216 條、第21
4 條，修正前刑法第28條、第55條、第56條、第41條第1 項前段
，廢止前罰金罰鍰提高標準條例第2 條，現行法規所定貨幣單位
折算新臺幣條例第2 條，中華民國九十六年罪犯減刑條例第2 條
第1 項第3 款、第7 條，判決如主文。
本案經檢察官蔡東利到庭執行職務
中    華    民    國   100    年    5     月    18    日
                  刑事第一庭  審判長  法  官  李東柏
                                      法  官  陳薏
                                      法  官  蔡書瑜
以上正本證明與原本無異。
如不服本判決應於收受送達後10日內向本院提出上訴書狀，並應
敘述具體理由；如未敘述上訴理由者，應於上訴期間屆滿後20日
內向本院補提理由書（均須按他造當事人之人數附繕本）「切勿
逕送上級法院」。
中    華    民    國   100    年    5     月    18    日
                                      書記官  林玉珊
附錄：論罪法條
92年10月29日修正前臺灣地區與大陸地區人民關係條例第79條第
1 項
違反第15條第1 款規定者，處5 年以下有期徒刑、拘役或科或併
科新臺幣50萬元以下罰金。
中華民國刑法第216條
行使第 210 條至第 215 條之文書者，依偽造、變造文書或登載
不實事項或使登載不實事項之規定處斷。
中華民國刑法第214條
明知為不實之事項，而使公務員登載於職務上所掌之公文書，足
以生損害於公眾或他人者，處3 年以下有期徒刑、拘役或5 百元
以下罰金。